臺灣高等法院高雄分院刑事判決　　　　 96年度上訴字第443號
上　訴　人　臺灣高雄地方法院檢察署檢察官
上　訴　人
即　被　告　甲○○
　　　　　　　　　　現另案於臺灣高雄監獄執行中
上列上訴人因被告違反毒品危害防制條例案件，不服臺灣高雄地
方法院95年度訴字第3803號中華民國96年1 月19日第一審判決（
起訴案號：臺灣高雄地方法院檢察署95年度毒偵字第7397號），
提起上訴，本院判決如下：
     主  文
上訴駁回。
     事實及理由
一、本案經本院審理結果，認第一審判決認事用法及量刑均無不
    當，應予維持，並引用第一審判決書記載之事實、證據及理
    由（如附件）。
二、原審法院之實施公訴檢察官（杉股）收受判決後，以96年上
    字第198 、199 號提起上訴，內容略以：刑事法若干犯罪行
    為態樣，本質上原具有反覆、延續實行之特徵，立法時既予
    特別歸類，定為犯罪構成要件之行為要素，則行為人基於概
    括之犯意，在密切接近之一定時、地持續實行之複次行為，
    倘依社會通念，於客觀上認為符合一個反覆、延續性之行為
    觀念者，於刑法評價上，即應僅成立一罪。學理上所稱「集
    合犯」之職業性、營業性或收集性等具有重複特質之犯罪均
    屬之。而毒品危害防制條例第2 條第1 項規定的毒品，原即
    具有成癮性，毒品危害防制條例所規定之施用毒品行為，衡
    諸施用毒品者之吸食慣性及社會常情，本即具有毒品成癮而
    反覆施用之性質，又該條例既依成癮性、濫用性及對社會危
    害性而將毒品分為四級，且僅規定處罰施用第一、二級毒品
    ，足見毒品危害防制條例所處罰施用第一、二級毒品，其構
    成要件之行為要素係具有成癮、濫用之反覆、延續實行，依
    社會通念於客觀上乃符合一個反覆、延續性之行為觀念，而
    屬於集合犯。原審法院曾以另案95年度訴字第4580號判決被
    告甲○○施用第一、二級毒品並定應執行有期徒刑1 年6 月
    。該案判決中認定被告之施用第一級毒品之時間為95年8 月
    25日，與本案被告於95年9 月6 日之施用第一級毒品之時間
    相距僅10餘日，而被告對於施用第一級毒品海洛因已具成癮
    性，則被告施用第一級毒品海洛因犯行，應評價為包括一罪
    之集合犯，而原審仍將本案重複為實體判決，即有法條適用
    之違誤等語。
三、台灣高雄地方法院檢察署檢察官（才股）另將96年毒偵字第
    1569、8375號案卷移送本院併辦，其內容略以: 被告甲○○
    （下稱被告）於95年9 月25日18時許回溯26小時內之某時於
    不詳地點施用第一級毒品海洛因1 次（本院卷第26頁、96年
    毒偵字第8375號卷第16頁，二件併辦意旨書內容相同）；移
    送併案之被告施用海洛因毒品部分與本案起訴論罪部分被告
    之犯罪事實有集合犯之關係，二件屬於法律上同一案件，應
    併予審理等語。
四、惟本院按，刑法連續關係的形成結構，本質上即為各自都得
    以獨立的犯罪，亦即是數罪的性質，更精準的說，是數個原
    本都應獨立評價的行為，所形成的行為事實，各行為事實本
    應各自獨立評價，惟因其所具備的一致性條件，不論是主觀
    的一致性犯意，或是客觀上反覆實現的行為一致性，故而作
    適用政策上之思考，而以單一評價的模式來處理。今廢除刑
    法第56條連續犯之規定，在法制的意義上，係將單一評價的
    關係加以關閉，回歸到數罪的處理結構，「評價對象」之「
    數個可獨立數次地充足犯罪構成要件的複數行為」，並不會
    因法律變更而質變地轉化成為集合犯概念的單一行為。亦即
    法律規範評價機制之變更，廢除法律規範前，連續犯之「數
    個可獨立數次地充足犯罪構成要件的複數行為」本質並不因
    法律規範變更而質變，更明確而言，廢除法律規範前之行為
    事實，本即可獨立數次地充足犯罪構成要件之複數行為，在
    廢除法律規範後，仍然是可獨立數次地充足犯罪構成要件之
    複數行為，不會因法律變更（連續規定廢除，單一行為評價
    機制關閉）而跟著質變為單一行為，故連續犯廢除後，連續
    犯之「法律規範基礎」已不存在，複數行為即應回歸數罪併
    罰之法律評價機制。而刑法上之集合犯係指立法者在系爭構
    成要件所描述、預設之該當行為，本身就具有職業性、營業
    性或收集性之不斷反覆實施的特性，所以，反覆實施行為被
    總括地當成或擬制成為一個構成要件行為。惟就「施用毒品
    」之施用行為而言，施用毒品之犯罪，其形成結構應與其他
    犯罪都相同，其基於成癮性之誘導，在一次行為後，常會有
    第二次、第三次，乃至無數次，其施用行為的判斷，應當是
    一次施用即該當成立一次行為，其每次施用毒品行為，應屬
    分別獨立存在，此與竊盜、詐欺、搶奪‧‧‧等犯罪應皆相
    同，立法者於制定刑罰法律之初，並未認知該種行為類型之
    「反覆性」或「成癮性」，亦無意藉由法律中客觀構成要件
    之行為要素，涵括上開具有反覆實施特性之數個犯罪行為，
    亦即，施用毒品犯罪，或有可能為零星偶一之施用，或有可
    能常常施用，就「施用」毒品毒品之行為本身之法條文義而
    言，本來即未將「反覆性」或「成癮性」之概念加諸於「施
    用」之文字內涵內。質言之，純粹就法條作中立性而不預設
    立場之審認，毒品「施用行為」之概念並未有所謂「反覆實
    施」之特徵在內，既然沒有「反覆實施」之特徵在內，即不
    得用法條文義以外之「個案行為人有反覆施用之事實」件為
    解釋法條規定之依據。施用毒品罪因為行為人性格上對於施
    用毒品如可證明吸毒者已經具有毒品倚賴性，而確實會反覆
    地、不斷地、非吸不可地實施施用行為，固可認為其行為已
    達無法分割，在特定空間和緊密時間中接續，可認為係接續
    犯一罪，然而施用毒品一般目的在滿足毒癮，原則上以一個
    滿足毒癮行為作為計算罪數的基準，其間的數次中斷，有成
    立數罪之可能。故若施用毒品者係基於一個滿足毒癮之意思
    決定，而為一個接續施用毒品之行為，固然僅成立一個施用
    毒品罪，但若係基於數個施用毒品之意思決定，而為數個施
    用毒品之行為，則仍應論以數罪。亦即行為人基於一個意思
    決定，而為一行為，在刑法上應評價為一罪，而所謂一個意
    思決定、或一行為，則係以社會上一般人合理的經驗認知為
    判斷標準，因刑法已刪除連續犯之規定，故法律單一評價機
    制關閉，可獨立數次地充足犯罪構成要件之複數行為，自應
    回歸數罪併罰之法律評價機制予以論罪科刑。
五、查本案原審法院認定被告係基於施用第一級毒品海洛因之犯
    意，於95年9 月6 日之某時許，在其住處施用第一級毒品海
    洛因1 次；同日17時許騎乘機車因未戴安全帽遭警攔截，並
    當場發現其持有毒品海洛因3 小包因而查獲上情。而原審公
    訴檢察官以96年上字第198 、199 號提起上訴認為被告另案
    於95年8 月25日施用海洛因毒品之時間與本案原審判決認定
    之施用時間即95年9 月6 日，二者時間密接，應有集合犯之
    適用，原審乃重複判決，以及公訴人以96年毒偵字第1569、
    8375號案卷移送本院併辦認為被告於95年9 月28日18時許回
    溯26小時內之某時之施用海洛因毒品之行為與本案原審判決
    之部分有集合犯之關係應併予審理等語，然查，上開被告95
    年8 月25日以及95年9 月28日之施用海洛因毒品之時間均與
    前開被告施用毒品遭判罪之施用時間即95年9 月6 日已個別
    相隔10餘日，依社會上一般人合理的經驗認知，實難認被告
    係基於一個施用毒品之意思決定而為之一個施用毒品行為之
    包括一罪，其各次吸毒之行為更非屬於集合犯之犯罪，檢察
    官上訴意旨認為前開起訴論罪部分與被告另案判決之部分屬
    於集合犯之關係，本案原審法院乃重複判決等語，其上訴並
    無理由；而移送併案部分與本案之犯罪亦非屬於一罪之關係
    ，亦無法併辦，應退由檢察官處理。
六、至於台灣高雄地方法院檢察署檢察官（雲股）於96年1 月30
    日另以96年上字第142 號提起上訴暨同時移送併辦（併辦案
    號96年毒偵字第214 號），其併辦意旨略以被告於95年10月
    24日於其住處附近有施用海洛因毒品之行為，與本案判決之
    犯罪事實屬於集合犯關係，應併與審理等語（本院卷第6 ，
    7 頁，而其上訴書另載被告於94年11月15日20時30分許回溯
    24小時內之某時有施用海洛因毒品之行為，與本案有集合犯
    之關係，其上訴書所列被告之犯罪時間與併案意旨書所列被
    告犯罪時間不符，上訴書似有誤載），然查，該96年毒偵字
    第214 號案卷並無移送至本院本案卷中，而係移送至本院96
    年上訴字第417 號另案中併辦，有本院96年上訴字第417 號
    判決在卷可按，本院另案已就檢察官移送併案之96年毒偵字
    第214 號案卷為處理，於本案中即不再加以說明。
七、據上論結，應依刑事訴訟法第368 條、第364 條、第373 條
    ，判決如主文。
本案經檢察官姜麗儒到庭執行職務。
中　　華　　民　　國　　96　　年　　3 　　月　　30　　日
                  刑事第八庭    審判長法  官  李炫德
                                      法  官  蔡國卿
                                      法  官  簡志瑩
以上正本證明與原本無異。
如不服本判決應於收受本判決後10日內向本院提出上訴書狀，其
未敘述上訴理由者，並得於提起上訴後10日內向本院補提理由書
狀（均須按他造當事人之人數附繕本）「切勿逕送上級法院」。
中　　華　　民　　國　　96　　年　　3 　　月　　30　　日
　　　　　　　　　　　　　　　　　　　書記官  白  蘭
附錄本判決論罪科刑法條：
毒品危害防制條例第10條
施用第一級毒品者，處 6 月以上 5 年以下有期徒刑。
施用第二級毒品者，處 3 年以下有期徒刑。
